【裁判字號】    94,重上,527
【裁判日期】    951003
【裁判案由】    返還借款等
【裁判全文】
臺灣高等法院民事判決                 94年度重上字第527號
上  訴  人  甲○○
訴訟代理人  吳秉祐律師
複代理人    吳義雄律師
被  上訴人  丁○○
訴訟代理人  林良財律師
複  代理人  游香瑩律師
            李明哲律師
            丙○○
上列當事人間請求返還借款等事件，上訴人對於中華民國94年9
月16日臺灣臺北地方法院94年度重訴字第522號第一審判決提起
上訴，本院於95年9月19日言詞辯論終結，判決如下：
    主      文
上訴駁回。
第二審訴訟費用由上訴人負擔。
    事實及理由
一、被上訴人主張：上訴人於91年5月20日向伊借款新台幣（下
    同）600萬元，經被上訴人匯款至上訴人指定之訴外人呂俊
    德華南銀行仁愛分行帳號000000000000帳戶（下稱呂俊德帳
    戶）。上訴人另於91年8月7日向被上訴人借款500萬元，被
    上訴人依上訴人指示將款項匯至訴外人姜子厚華南銀行仁愛
    分行帳號000000000000帳戶（下稱姜子厚帳戶）。上訴人則
    於91年6月20日以匯款至被上訴人新竹國際商業銀行大樹林
    分行（下稱新竹商銀）帳號00000000000帳戶方式支付利息9
    萬3000元，嗣於91年7月10日支付利息6萬元及清償本金400
    萬元，尚積欠被上訴人本金700萬元。因上訴人僅付息至91
    年9月10日止，故兩造遂於91年11月間約定就上訴人所積欠
    本金700萬元應於92年11月25日、93年11月25日前各清償350
    萬元，並由上訴人交付訴外人乙○○所簽發、受款人為被上
    訴人、票號TH0000000及TH0000000、發票日均為91年11月25
    日、到期日各為92年11月25日、93年11月25日、面額各為
    350萬元之本票2紙（下稱系爭本票）予被上訴人以為還款之
    擔保，因上訴人為借款人，被上訴人乃要求上訴人在系爭本
    票上背書。嗣上訴人於91年12月16日以票據清償50萬元，另
    自92年8月5日起至93年10月5日止，陸續還款而匯款30萬元
    至被上訴人新竹商銀00000000000帳戶中，惟尚積欠被上訴
    人620萬元未為清償，屢經催討，均未予置理，為此依民法
    第478條消費借貸及票據之法律關係，請求上訴人返還借款
    或給付系爭本票票款，並聲明：(一)上訴人應給付被上訴人62
    0萬元，及自起訴狀繕本送達翌日起至清償日止，按年息5%
    計算之利息。(二)願供擔保請准宣告假執行。原審為其勝訴判
    決，於本院聲明：上訴駁回。
二、上訴人則以：向被上訴人借款之人為乙○○而非上訴人，被
    上訴人匯至呂俊德、姜子厚帳戶內之各筆款項，係被上訴人
    透過上訴人介紹之乙○○向其借貸，以便賺取利息，並非上
    訴人向被上訴人借貸之款項。系爭本票亦係由乙○○簽發交
    付被上訴人，被上訴人希冀上訴人背書以證明乙○○之借款
    係由上訴人所介紹，上訴人基於同學情誼同意背書，以利被
    上訴人取信其配偶，並無負擔票據上責任之意思，不能以此
    證明兩造間有消費借貸關係。而被上訴人為系爭本票之受款
    人，被上訴人並未背書，背書並不連續，依票據法規定被上
    訴人無從對上訴人行使追索權。且兩造間無消費借貸關係，
    上訴人自得依票據法第13條規定提出原因關係抗辯。又系爭
    本票到期日為92年11月25日，迄被上訴人起訴時止已逾票據
    法第22條第2項所定1年短期時效，上訴人自得拒絕付款。於
    原審聲明：被上訴人之訴及假執行之聲請均駁回，如受不利
    判決，願供擔保，請准宣告免為假執行。原審為上訴人敗訴
    之判決，上訴人不服提起上訴，於本院聲明：(一)原判決廢棄
    。(二)被上訴人在第一審之訴及假執行之聲請駁回。
三、經查，被上訴人於91年5月20日將600萬元款項匯至呂俊德帳
    戶，另於91年8月7日將500萬元款項匯至姜子厚帳戶。上訴
    人於91年6月20日匯款9萬3000元，91年7月10日匯款406萬元
    ，91年9月3日匯款14萬7000元至被上訴人新竹商銀帳號0000
    0000000帳戶，乃係為清償上開借款之部分利息及本金。上
    訴人另於91年12月16日交付金額50萬元票據予被上訴人，並
    自92年8月5日起至93年10月5日止，陸續匯款共30萬元至被
    上訴人新竹商銀00000000000帳戶。而系爭本票2紙，發票人
    乙○○，發票日91年11月25日，到期日92年11月25日、93年
    11月25日，面額各350萬元，受款人均為被上訴人，上訴人
    均於該本票背面簽名蓋章等情，為兩造所不爭執，並有匯款
    副通知書、存摺、本票、代收票據紀錄表附卷可稽（見原審
    卷第6至26頁），堪信為真。
四、被上訴人主張上訴人向其借款1100萬元，並非乙○○，並依
    上訴人指示將款項匯入呂俊德及姜子厚帳戶，並交付系爭本
    票2紙作為擔保，上訴人已償還部分本金及利息，尚欠620萬
    元未還等語。上訴人則以1100萬元係乙○○向被上訴人借款
    ，系爭本票係由乙○○簽發予被上訴人，其在本票背面簽章
    係基於同學情誼，上訴人僅係乙○○之代理人等語置辯。則
    本件首應審究者為兩造間是否存有1100萬元消費借貸關係？
    被上訴人請求上訴人返還620萬元借款是否有據？經查：
  (一)按稱消費借貸者，謂當事人一方移轉金錢或其他代替物之所
    有權於他方，而約定他方以種類、品質、數量相同之物返還
    之契約。次按借用人應於約定期限內，返還與借用物種類、
    品質、數量相同之物。又按當事人互相意思表示一致者，無
    論其為明示或默示，契約即為成立，當事人對於必要之點，
    意思一致，而對於非必要之點，未經表示意思者，推定其契
    約為成立。民法第474條第1項、第478條前段、第153條分別
    定有明文。
  (二)被上訴人於91年5月20日將600萬元款項匯至呂俊德帳戶，另
    於91年8月7日將500萬元款項匯至姜子厚帳戶。上訴人於91
    年6月20日匯款9萬3000元，91年7月10日匯款406萬元，91年
    9月3日匯款14萬7000元至被上訴人新竹商銀帳號0000000000
    0帳戶，乃係為清償上開借款之部分利息及本金。系爭本票2
    紙，發票人乙○○，發票日91年11月25日，到期日92年11月
    25日、93年11月25日，面額各350萬元，受款人均為被上訴
    人，上訴人均於該本票背面簽名蓋章等情，為兩造所不爭執
    ，已如前述。
  (三)上訴人於原審民事答辯(二)暨調查證據聲請狀陳述：「…被告
    （即上訴人）擔任普春環保工程股份有限公司（下稱普春公
    司）會計人員…下包商因常有資金需求，與被告有資金往來
    。…被告介紹原告提供資金予下包商時，會有資金暫存、集
    中之需要，故會以被告持有之呂俊德、姜子厚等人於華南銀
    行之帳戶，提出做為原告集資匯款之帳戶…乙○○亦係普春
    公司下包商之一。」等語（見原審卷第68、69頁）。呂俊德
    於94年4月13日委託律師所發函文中表明：其前受僱於普春
    公司期間，因工作需要曾開設華南銀行仁愛分行0000000000
    0號帳戶使用，並將帳戶存摺及印鑑章交付與上訴人統一管
    理，甚至在呂俊德自普春公司離職後，上開帳戶仍遭人使用
    等情（見原審卷第46、47頁），上訴人對於此律師函所載內
    容亦未予爭執。足見上訴人確有使用呂俊德、姜子厚帳戶之
    事實。
  (四)證人乙○○於本院證稱：90至91年間我自己承包工程，90年
    初以中環營造有限公司名義向普春公司承攬桃園煉油廠的案
    子，從90年6月開始我是向甲○○借錢及票貼，我並沒有指
    名向何人票貼或借款，借款金額、利息都是與甲○○確認，
    一開始不是很清楚甲○○錢的來源，是後來到90年8月間，
    知道甲○○是向她的同學丁○○調度。600萬元及500萬元都
    是我請甲○○幫我調現，錢是甲○○在華南銀行仁愛分行提
    現給我的。至於她是從哪個帳戶提出來，我不清楚。呂俊德
    我認識，他是普春公司的副總經理，姜子厚我不認識。我沒
    有向丁○○開口借款600萬元及500萬元。因資金上的調度都
    是請甲○○幫忙，所以很熟，與丁○○則不熟，沒有見過面
    ，但有通過電話。借了600萬元之後，有還400萬元給甲○○
    。因為還需要，又借了500萬元，所以才會欠700萬元。我周
    轉不過來都是跟甲○○講，因為知道資金來源是丁○○，我
    想說給丁○○一個保證，所以分別開了2張350萬元的本票給
    丁○○。後來陸陸續續有還了一筆40萬或50萬元，之後我就
    出外工作不是很順利，每個月就是償還2萬元，這些錢都是
    還給甲○○等語（見本院卷二第73至76、105至107頁）。
  (五)綜上，上訴人係普春公司會計人員，乙○○係普春公司下包
    商之一，與上訴人往來熟識，並曾向上訴人多次借貸，而與
    被上訴人未曾謀面，並不熟識，被上訴人復否認係乙○○向
    其借款，衡諸常情，被上訴人在無任何憑信情形下，應不會
    無故借款1100萬元予不熟識之乙○○。又呂俊德、姜子厚帳
    戶既係由上訴人持有使用，呂俊德帳戶存摺及印鑑更係由上
    訴人保管，則被上訴人依上訴人指示將600萬元及500萬元借
    款匯至呂俊德、姜子厚帳戶，自係上訴人向被上訴人借款，
    上訴人雖抗辯係乙○○之代理人，惟為被上訴人所否認，上
    訴人復未舉證以實其說，其辯解自不足採。兩造消費借貸意
    思表示合致，被上訴人已交付款項予上訴人，並經上訴人將
    上開款項提領交付乙○○，乙○○亦稱係向上訴人借款，並
    非向被上訴人借款，僅因與上訴人借貸多次，得知上訴人係
    向其同學即被上訴人調度資金，已如前述。堪認本件600萬
    元及500萬元消費借貸關係存在於兩造間。並非被上訴人與
    乙○○間，上訴人抗辯，殊無可取。
  (六)上訴人又抗辯其係基於同學情誼才會在本票背面簽章云云，
    惟查：上訴人身為會計人員，對於票據使用應有相當知識，
    在本票背面簽章會發生票據背書之效力，應為其所明知，上
    訴人既然在系爭本票上背書，應能瞭解在票據上背書應負背
    書人責任之風險，倘若上訴人未曾向被上訴人借款，豈願在
    系爭本票上背書擔負票據責任，何況上訴人背書金額高達70
    0萬元，足證上訴人此部分辯解，亦無足取。
  (七)上訴人向被上訴人借款1100萬元，已如前述。迄至91年11月
    間上訴人所借款項尚有本金700萬元，有被上訴人提出系爭
    本票附卷可佐（見原審卷第24、25頁），被上訴人主張兩造
    在91年11月間約定就上訴人所積欠本金700萬元應於92年11
    月25日、93年11月25日前各清償350萬元，上訴人尚有本金6
    20萬元未清償，對此數額兩造均不爭執。故本件借款已屆清
    償期，應堪認定。從而，被上訴人本於消費借貸契約之法律
    關係，依民法第478條規定，請求上訴人給付借款620萬元，
    及其遲延利息，洵屬有據，應予准許。
  (八)本件被上訴人依消費借貸契約及票據之法律關係，請求上訴
    人給付620萬元本息，其訴訟標的雖有數項，惟僅有單一之
    聲明，被上訴人起訴書亦表明二者為請求權競合關係（見原
    審卷第5頁），故法院對於此重疊訴之合併，若認其中一項
    請求為有理由，即可為被上訴人勝訴之判決，就他項訴訟標
    的之競合請求無須更為裁判，附此敘明。
五、綜上所述，被上訴人主張上訴人向其借款1100萬元，尚欠62
    0萬元本息未清償為可採，上訴人所辯均無可取。從而，被
    上訴人本於消費借貸法律關係，請求上訴人給付620萬元，
    及自起訴狀繕本送達翌日即94年4月23日起至清償日止，按
    年息5%計算之利息，洵屬有據，應予准許。是則原審判命上
    訴人如數給付，並為准免假執行之宣告，於法並無不合。上
    訴意旨指摘原判決不當，求予廢棄改判，為無理由，應予駁
    回。
六、至兩造其餘之攻擊或防禦方法及未經援用之證據，經本院斟
    酌後，認為均不足以影響本判決之結果，自無逐一詳予論駁
    之必要，併此敘明。
七、據上論結，本件上訴為無理由，依民事訴訟法第449條第1項
    、第78條，判決如主文。
中    華    民    國    95    年    10    月    3     日
                    民事第十一庭
                        審判長法  官   鄭雅萍
                              法  官   蘇芹英
                              法  官   薛中興
正本係照原本作成。
如不服本判決，應於收受送達後20日內向本院提出上訴書狀，其
未表明上訴理由者，應於提出上訴後20日內向本院補提理由書狀
（均須按他造當事人之人數附繕本）上訴時應提出委任律師或具
有律師資格之人之委任狀；委任有律師資格者，另應附具律師資
格證書及釋明委任人與受任人有民事訴訟法第466條之1第1項但
書或第2項（詳附註）所定關係之釋明文書影本。
中    華    民    國    95    年    10    月    5     日
                              書記官    黃瑞芬
附註：
民事訴訟法第466條之1（第1項、第2項）：
對於第二審判決上訴，上訴人應委任律師為訴訟代理人。但上訴
人或其他法定代理人具有律師資格者，不在此限。
上訴人之配偶、三親等內之血親、二親等內之姻親，或上訴人為
法人、中央或地方機關時，其所屬專任人員具有律師資格並經法
院認為適當者，亦得為第三審訴訟代理人。


司法院資訊處製作；財團法人民間司法改革基金會備份。
